【裁判字號】    94,簡上,597
【裁判日期】    950830
【裁判案由】    確認本票債權不存在
【裁判全文】
臺灣臺北地方法院民事判決             94年度簡上字第597號
上  訴  人  乙○○
訴訟代理人  張瑞釗律師
被上訴人    甲○
訴訟代理人  陳錦芳律師
上列當事人間請求確認本票債權不存在事件，上訴人對於民國94
年8月23日臺灣臺北地方法院臺北簡易庭94年度北簡字第4520號
第一審判決提起上訴，本院於民國95年8月9日言詞辯論終結，判
決如下：
    主  文
上訴駁回。
第二審訴訟費用由上訴人負擔。
    事實及理由
一、上訴人主張：其於民國87年間因需資金擬向被上訴人借貸，
    故於87年10月31日簽發票號0000000號、到期日88年10月31
    日、票面金額新台幣（下同）50萬元並免除作成拒絕證書之
    本票1紙（下稱系爭本票）交付被上訴人，當時被上訴人允
    諾隨後將系爭借款匯入其銀行帳戶。詎被上訴人事後未交付
    系爭借款，亦未返還系爭本票，甚至於93年12月30日持系爭
    本票向本院聲請裁定准予強制執行，經本院以93年度票字第
    5647 6號民事裁定准許在案。惟按被上訴人既未交付系爭借
    款，依法借貸契約不生效力，系爭本票債權無由成立。又系
    爭本票到期日為88年10月31日，被上訴人遲至93年12月始向
    其行使追索權，業已逾票據法第22條第1項規定之3年時效期
    間，依民法第144條第1項規定，其自得拒絕給付票款等語，
    爰訴請確認被上訴人持有系爭本票之本票債權及自88年10月
    31日起至清償日止按年息6%計算之利息債權，均不存在。
二、被上訴人則以：上訴人以票據時效消滅為由提起本件確認債
    權不存在訴訟，並非正當；又上訴人與訴外人林秋發（即上
    訴人之子）於87年10月30日共同向被上訴人借款50萬元，被
    上訴人將50萬元現金交付上訴人，並經上訴人當場簽發系爭
    本票交付予被上訴人，故上訴人起訴稱並未取得借款云云，
    與事實不符；且共同借款人林秋發與上訴人除向被上訴人為
    本件借貸外，林秋發尚與其弟林明輝於89年3月16日共同向
    被上訴人借貸25萬元、林秋發個人另於89年7月14日向被上
    訴人借得20萬元，此均有乙○○、林秋發於收受款項時當場
    簽發交付上訴人之25萬元、20萬元本票各一紙可稽，因上訴
    人、林秋發、林明輝三人均未於清償日返還借款，經被上訴
    人於91年7月間催討，林秋發即自91年7月間至92年5月間，
    以林秋發之母林張素英名義，按月匯付利息1萬元至被上訴
    人帳戶，況林秋發於台灣板橋地方法院簡易庭94年度板簡字
    第1295號確認本票債權不存在事件中，已自承其向被上訴人
    借款共95萬元包含本件50萬之本票在內等語，足見被上訴人
    主張上訴人與林秋發係共同借款，且被上訴人已交付系爭50
    萬元款項之事實，應可認定等語，資為抗辯。
三、本件經原審駁回上訴人之訴，上訴人提起上訴，並聲明：(一)
    原判決廢棄。(二)確認被上訴人就本院93年度票字第56476 號
    民事裁定，對上訴人於87年10月30日簽發票面金額50萬元、
    到期日88年10月31日之一張本票債權，及自88年10月31日起
    至清償日止，按年息6%計算之利息債權，均不存在。被上訴
    人則聲明：上訴駁回。
四、經查，被上訴人持有上訴人所簽發，由訴外人林秋發背書之
    系爭本票，被上訴人並於93年12月間持系爭本票向本院聲請
    裁定准予強制執行，經本院以93年度票字第56476號民事裁
    定准許在案，上訴人之配偶林張素英於91年7月至92年5月止
    陸續匯款共計11萬元至被上訴人等情，為兩造所不爭執，並
    有系爭本票影本1紙（見原審卷第14頁）、民事裁定影本、
    被上訴人存摺影本各1份（見原審卷第5至6頁、第21至24頁
    ）附卷可稽，堪信為真實。至上訴人主張被上訴人未交付系
    爭借款，依法借貸契約不生效力，系爭本票債權無由成立，
    且系爭本票到期日為88年10月31日，被上訴人遲至93年12月
    始向其行使追索權，業已逾票據法第22條第1項規定之3年時
    效期間，依民法第144條第1項規定，其自得拒絕給付票款，
    爰訴請確認系爭本票之本票債權及利息債權，均不存在云云
    ，惟為被上訴人所否認，並以上開情詞置辯。是以本件之爭
    點即在於：(一)上訴人能否以時效消滅為由提起本件確認本票
    債權不存在之訴？(二)被上訴人持有系爭本票原因為何？(三)系
    爭借款是否已清償？茲析述如下：
  (一)上訴人不得以時效消滅為由提起本件確認之訴：
    經查，上訴人於87年10月30日簽發系爭本票予被上訴人，被
    上訴人於93年12月間持系爭本票向本院聲請強制執行，依票
    據法第22條第1項規定，該本票之請求權確已罹於3年時效而
    消滅。惟按，民法第144條第1項所定關於時效完成後之效力
    ，係採抗辯權發生主義，債權於時效完成後，僅債務人於債
    權人請求時得拒絕給付而已，其債權本身仍然存在，被上訴
    人對上訴人之系爭本票債權，縱經時效完成，但其本票債權
    並不因而歸於消滅，上訴人主張被上訴人就系爭本票之債權
    因罹於時效而消滅，據以提起確認兩造間就系爭本票之債權
    不存在之訴，自非正當，最高法院79年度台上字第1919號著
    有判決可資參照，是以上訴人不得以本票債權罹於時效為由
    ，主張系爭本票債權不存在。
  (二)系爭本票係上訴人及訴外人林秋發向被上訴人借款所交付：
  1.關於被上訴人持有系爭本票之原因，上訴人主張係因其個人
    向被上訴人借款而交付等情，為兩造所不爭執，堪信為真實
    。惟上訴人進而主張被上訴人事後並未交付系爭借款云云，
    則為被上訴人所否認。
  2.經查，林秋發於另案對被上訴人提起確認本票債權不存在之
    訴時，於審理中已明確證稱：「我共借款95萬元，包含本件
    本票及台北地院94年度北簡字第4520（即本件原審案號）、
    4521號兩張本票25萬元及50萬元，借款我有拿到……」等語
    （見臺灣板橋地方法院94年度板簡字第1295號卷94年5月26
    日言詞辯論筆錄，附原審卷第84頁），雖上訴人指稱林秋發
    就上開證詞中「包含」兩字係「不包含」之筆誤，曾向臺灣
    板橋地方法院板橋簡易庭聲請更正云云，惟未提出獲准更正
    之證據資料為憑，難認上開筆錄有上訴人所指謫證卷不符之
    違法之情形。參以，證人潘耀明於原審具結證稱：其偕同被
    告（即被上訴人）去向林秋發討錢時，其從未爭執未收到錢
    ……，其有聽到原告（即上訴人）說錢也不是他用的，……
    ，他有承認有拿到錢，這筆錢不是他用的，是他兒子用的等
    語，而當時林秋發受上訴人委任為審訴訟代理人，當庭表示
    ：對證言無意見，證言實在等語（見原審第68頁，94年5 月
    12日言詞辯論筆錄），足認被上訴人所為上訴人確有收受系
    爭借款之主張，尚非無據。又，林秋發於原審陳稱：張素英
    是我母親，我母親付給被告的利息是我個人向被告借錢」等
    語（見原審卷第28頁，94年3月24日言詞辯論筆錄），可知
    ，若被上訴人未交付系爭借款，上訴人何以願開立系爭本票
    予被上訴人？何以從未催討被上訴人交付借款？何以從未請
    求被上訴人返還系爭本票？林秋發何以仍透過其母林張素英
    匯款支付利息給被上訴人？足見系爭3筆共950,000元（500,
    000元、200,000元、250,000元）之借款，應係林秋發向被
    上訴人借款，並在被上訴人交付借款予林秋發後，分由林秋
    發之父即本件上訴人、林秋發自己及林秋發之弟林明輝簽發
    同借款面額之本票3紙（見原審卷第14頁、第42至43頁）交
    付被上訴人用以清償。上訴人主張被上訴人並未交付系爭借
    款云云，尚無可採。此外，被上訴人主張系爭本票係上訴人
    與林秋發共同借款所簽發等情，為上訴人所不否認，且依林
    秋發於原審陳稱：「我會叫我母親匯款，是我個人向被告（
    即被上訴人）借款，是要還被告的借款，與本件原告（即上
    訴人）無關」等語（見原審卷第36頁，94年4月14日言詞辯
    論筆錄），堪認林秋發有向上訴人借款。從而，足認系爭借
    款係由上訴人與林秋發所共同借貸。
  (三)系爭借款尚未清償完畢：
    本件系爭本票係因上訴人及訴外人林秋發共同向被上訴人借
    款而交付已如前述，雖林秋發陳稱：上開95萬借款到目前都
    已還清云云（見原審卷第67頁），然上訴人並未舉證如何清
    償，且林秋發於93年3月6日所書立之書面記載：「林秋發與
    甲○先生債務本票3張共玖拾伍萬元正經過七年雙方完成協
    議不再追求利息之部分並自民國玖拾年月陸日起按月攤
    還本金柒仟元……」等語（見原審第77頁），亦為林秋發所
    不爭執，足認上訴人所為系爭借款已清償完畢之主張，不足
    採信。又上訴人雖提出「林秋發清償被告金額明細表」1 份
    （見原審卷第97至98頁，及本院卷第11至12頁），主張系爭
    借款已清償云云，亦為被上訴人所否認。查，上開「林秋發
    清償被告金額明細表」為林秋發自行製作之私文書，上訴人
    未舉證其真正，應不具證據力，而上訴人復未提出其他證據
    以證明其確有清償之情事，足認系爭借款尚未清償完畢。從
    而系爭50萬元本票債權仍然存在，上訴人請求確認系爭本票
    債權不存在，為無理由。
五、綜上所述，上訴人訴請確認系爭本票債權及利息債權不存在
    ，為無理由，不應准許。原審為上訴人敗訴之判決，依法尚
    無不合，上訴意旨指摘原判決不當，求予廢棄改判，為無理
    由，應予駁回。
六、本件事證已臻明確，兩造其餘之攻擊或防禦方法、未經援用
    之證據，經本院斟酌後，認均不足以影響本判決之結果，自
    無一一詳予論駁之必要，併此敘明。
七、據上論結，本件上訴為無理由，依民事訴訟法第436條之1第
    3項、第463條、第449條第2項、第78條，判決如主文。
中    華    民    國    95    年    8     月    30    日
                 民事第三庭    審判長法  官  黃莉雲
                                     法  官  李維心
                                     法  官  曾啟謀
以上正本係照原本作成
本判決不得上訴
中    華    民    國    95    年    8     月    30    日
                                      書記官  王月伶


司法院資訊處製作；財團法人民間司法改革基金會備份。
